臺灣臺北地方法院刑事判決　　　　　　　96年度易字第1647號
公　訴　人　臺灣臺北地方法院檢察署檢察官
被　　　告　甲○○
上列被告因妨害兵役案件，經檢察官提起公訴（95年度偵緝字第
2617號），惟本院認不宜以簡易判決處刑，改適用通常程序審理
，判決如下：
    主  文
甲○○後備軍人意圖避免教育召集，居住處所遷移，無故不依規
定申報，致使召集令無法送達，處有期徒刑肆月，如易科罰金，
以銀元佰元（即新臺幣玖佰元）折算壹日，減為有期徒刑貳月
，如易科罰金，以銀元佰元（即新臺幣玖佰元）折算壹日。
    事  實
一、甲○○係臺北市大安區69年次，列常備兵後備役。明知其設
    籍臺北市○○區○○路227 號，惟因民國93、94年間因違反
    藥事法、侵占等案件，分別經臺灣臺北地方法院、臺灣臺北
    地方法院檢察署通緝，即遷移離去上址，而無故不依規定申
    報，又與家人斷絕聯絡，致臺北市後備司令部所發應於95年
    5 月7 日至桃園縣龜山鄉○○村○○街301 之1 號慧敏營區
    報到之教育召集令，無法送達甲○○本人、且未依限報到。
二、案經臺北市政府移送臺灣臺北地方法院檢察署檢察官偵查後
    聲請以簡易判決處刑，本院認不宜以簡易判決處刑，改依通
    常程序審理。
    理  由
一、訊據被告甲○○就經臺北市政府寄送徵集令時，未按址居住
    在戶籍地，且於前揭時地均未於依限報到、服役等事實，於
    本院調查、審理時均坦承不諱，惟仍矢口否認有何妨害兵役
    之犯行，辯稱：伊因罹患癌症，已親自取得免役證明，否則
    何以所剩兵役無需行云云。經查：
  (一)被告列常備兵後備役，然於臺北市政府寄送徵集令時，未按
    址居住在戶籍地，且於前揭時地均未於依限報到、服役等事
    實，除離去原戶籍地而未收到任何服役通知之事實據被告坦
    承不諱外，且據被告自承：因另有欠債有逃避之意等語（見
    偵緝卷第19頁），並據證人王念祖於警詢中證述：已代收前
    開教育召集令，惟被告因案通緝無法轉交、聯絡等語綦詳（
    見偵查卷第5 頁，依據刑事訴訟法第159 條之5 第1 項之規
    定具有證據能力），力復有臺北市後備司令部95年7 月10日
    昂愛字第0950 006046 號函文（見偵查卷第2 頁）、教育召
    集令送達信封、受領回執（見偵查卷第11頁）、臺灣高等法
    院通緝記錄表在卷可證，被告所涉居住處所遷移，無故不依
    規定申報罪嫌，應堪認定。
  (二)被告雖辯稱：伊已親自辦理免役證明云云，惟迄本件辯論終
    結，均未提出任何免役證明供本院參酌，僅提出臺北醫學大
    學附設醫院診斷證明書、國軍常備軍職基本資料暨專常授予
    證明供參，惟查：
    1.據被告提出之國軍常備兵軍職基本資料暨專長授予證明（
      見偵緝卷第33頁）雖載明退伍原因係「因停退伍」，然於
      該證明轉服役別欄即已明確記明為「常備兵後備役」，且
      被告亦於退伍後、即93年7 月7 日至臺北市中山區公所後
      備軍人處報到，被告就仍列「常備兵後備役」乙節當為明
      知。
    2.按因病停役之常備兵，縣市後備指揮部應於其歸鄉報到後
      即依因病停役證明書判定體位，並曾報國防部後備司令部
      ，於每月底前會同相關單位審查，經參加體格檢查判定為
      免役體位者，由所屬縣市後備指揮部繕造免役名冊，士兵
      士官層報請地區後備指揮部核定免役，並由地區後備指揮
      部填發免役證明書，此為後備軍人管理規則第38條第1 項
      第4 款(四)規定明確。而被告究否曾因病辦理免役乙節，業
      經本院依職權函詢臺北市後備指揮部覆稱：被告雖曾於93
      年間因病辦理體位複檢，然並未到院檢察，故仍經判定為
      常備役乙等體位，仍須參加教育召集訓練等語明確，此有
      臺北市後備指揮部96 年7月23日昂愛字第09 60006222 號
      函及附件國防部後備司令部93年3 月因病停役人員體位複
      檢判定審查名冊在卷可稽，是被告雖曾因病停役，惟因未
      曾依據後備軍人管理規則之規定於歸鄉後再到院為體位檢
      查，仍經判定為乙等體位，尚未達免役標準，是仍應受教
      育召集至為明確。
    3.且縱被告所辯其於79年間即因受傷而合於免役標準一情屬
      實，亦應依法定程序辦理徵兵檢查，尚無逕以之為由而逃
      避徵兵處理之理，被告辯稱：已經取得免役證明云云，顯
      為臨訟編纂之詞，委不足採。
  (三)綜上所述，本件事證明確，被告辯稱不足採信，被告犯行洵
    堪認定，應予依法論科。
二、又查被告行為後，刑法於94年1 月7 日修正通過，於94年2
    月2 日公布，於95年7 月1 日施行，其中修正第2 條、第11
    條、第41條等規定，罰金罰鍰提高標準條例第2 條亦於95年
    5 月17日修正刪除。按行為後法律有變更者，適用行為時之
    法律，但行為後之法律有利於行為人者，適用最有利於行為
    人之法律，修正後刑法第2 條第1 項訂有明文。此條規定乃
    與刑法第1 條罪刑法定主義契合，而貫徹法律禁止溯及既往
    原則，係規範行為後法律變更所生新舊法律比較適用之準據
    法，是刑法第2 條本身雖經修正，但刑法第2 條既屬適用法
    律之準據法，本身尚無比較新舊法之問題，應一律適用裁判
    時之刑法第2 條規定以決定適用之刑罰法律，先予辨明。經
    查，被告於行為時即94年2 月2 日修正公布前刑法第41條第
    1 項前段規定：「犯最重本刑為5 年以下有期徒刑以下之刑
    之罪，而受6 個月以下有期徒刑或拘役之宣告，因身體、教
    育、職業、家庭之關係或其他正當事由，執行顯有困難者，
    得以1 元以上3 元以下折算1 日，易科罰金」，又依95年5
    月17日修正前罰金罰鍰提高標準條例第2 條規定，就其原定
    數額提高為100 倍折算1 日，則被告行為時之易科罰金折算
    標準，應以銀元300 元折算1 日，經折算為新臺幣後，應以
    新臺幣900 元折算為1 日；惟94年2 月2 日修正公布之刑法
    第41條第1 項前段則規定：「犯最重本刑為5 年以下有期徒
    刑以下之刑之罪，而受6 個月以下有期徒刑或拘役之宣告者
    ，得以新臺幣1 千元、2 千元或3 千元折算1 日，易科罰金
    」。比較修正前、後之易科罰金折算標準，以94年2 月2 日
    修正公布前之刑法規定，較有利於被告。
三、核被告所為，係犯妨害兵役治罪條例第10條第3 項、第1 項
    第3 款之罪，因致教育召集令無法送達，應依同條例第6 條
    第1 項規定論處。爰審酌被告犯罪之動機、目的、犯罪時所
    受之刺激、犯罪之手段、犯人之生活狀況、品行、智識程度
    、犯罪所生之危險或損害、犯罪後之態度等一切情狀，判處
    如主文所示之刑，並諭知易科罰金之折算標準，以示懲儆。
    又查被告犯罪時間係在96年4 月24日之前，依中華民國96年
    罪犯減刑條例第2 條第1 項第3 款、第7 條之規定，應減其
    宣告刑2 分之1 。
據上論斷，應依刑事訴訟法第452 條、第299 條第1 項前段，妨
害兵役治罪條例第10條第3 項、第1 項第3 款、第6 條第1 項，
94 年2月2 日修正後刑法第2 條第1 項前段，94年2 月2 日修正
前刑法第11條前段、第41條第1 項前段，95年5 月17日修正前罰
金罰鍰提高標準條例第2 條，現行法規所定貨幣折算新臺幣條例
第2 條，中華民國96年罪犯減刑條例第2 條第1 項第3 款、第7
條，判決如主文。
本案經檢察官侯靜雯到庭執行職務
中　　華　　民　　國　　96　　年　　8 　　月　　27　　日
                  刑事第四庭  法　官  郭惠玲
如不服本判決，應於判決送達後10日內向本院提出上訴狀（應抄
附繕本）。
上正本證明與原本無異。
                              書記官  鄭雅文
中　　華　　民　　國　　96　　年　　8 　　月　　28　　日
附錄本案論罪科刑法條全文：
妨害兵役治罪條例第10條
後備軍人意圖避免召集處理有下列行為之一者，處1 年以下有期
徒刑、拘役或科新臺幣9 萬元以下罰金：
一  離營歸鄉無故不依規定報到，或重複申報戶籍者。
二  拒絕依規定調查，或體格檢查不到者。
三  居住處所遷移，無故不依規定申報者。
國民兵犯前項第3 款之罪者，處6 月以下有期徒刑、拘役或科新
臺幣3 萬元以下罰金。
後備軍人犯第1 項之罪或國民兵犯前項之罪，致使召集令無法送
達者，以意圖避免召集論；分別依第5 條或第6 條科刑。
妨害兵役治罪條例第6條
意圖避免教育召集或勤務召集，而有下列行為之一者，處3 年以
下有期徒刑：
一  捏造免役、除役、轉役或免除召集原因者。
二  毀傷身體者。
三  拒絕接受召集令者。
四  應受召集，無故逾應召期限2 日者。
五  使人頂替本人應召者。
無故不參加點閱召集，或意圖避免點閱召集，而有前項第1 款至
第3 款及第5 款行為之一者，處1 年以下有期徒刑、拘役或科新
臺幣9 萬元以下罰金。
國民兵為避免應召集輔助軍事勤務犯第1 項之罪者，處3 年以下
有期徒刑。
